臺灣臺中地方法院刑事判決　　　　　 96年度中簡上字第352號
上　訴　人　臺灣臺中地方法院檢察署檢察官
被　　　告　丁○○
上列上訴人因詐欺案件，不服本院臺中簡易庭96年度中簡字第66
6號中華民國96年3月3日第一審簡易判決（聲請簡易判決處刑案
號：95年度偵字第24946號，併辦案號：96年度偵字第2762號）
，本院管轄第二審之合議庭判決如下：
    主    文
原判決撤銷。
丁○○連續幫助連續意圖為自己不法之所有，以恐嚇使人將本人
之物交付，累犯，處有期徒刑陸月，如易科罰金，以銀元佰元
即新臺幣玖佰元折算壹日。
    事    實
一、丁○○曾因違反臺灣地區與大陸地區人民關係條例案件，經
    臺灣彰化地方法院以92年度易字第811號判決判處有期徒刑5
    月確定，於民國93年1月2日易科罰金執行完畢。詎丁○○仍
    不知悔改，明知收購金融機構帳戶供不明人士使用，可能遭
    利用於遂行財產上犯罪之目的，其因經濟困窘，竟仍基於幫
    助詐欺取財及恐嚇取財之不確定概括犯意，以每收購1本帳
    戶新臺幣（下同）1千元之酬勞，受僱於真實姓名年籍不詳
    、自稱「劉先生」之成年男子，負責收購及寄送帳戶等工作
    。丁○○於接獲「劉先生」之電話指示後，即分別以電話與
    何敏達及孫志華（分別經檢察官為緩起訴處分及不起訴處分
    確定）聯絡，而為下述幫助詐欺取財及恐嚇取財行為：
(一)、民國95年4月6日，在彰化縣芬園鄉芬園郵局前，以每15日為
    1期，每期5000元之價格，收購附表2所示孫志華所有之中華
    郵政芬園郵局（帳號：00000000000000）之存摺、提款卡及
    密碼，與林士閔所有之芬園郵局（帳號：00000000000000）
    之存摺、印章、提款卡及密碼後，以貨運方式將前開帳戶之
    存摺、提款卡及密碼，寄送至「劉先生」指定處所，而提供
    詐騙集團為詐欺取財及恐嚇取財等犯行時使用，任由他人藉
    以遂行詐欺取財犯及恐嚇取財犯罪。嗣於附表2所示之時間
    ，詐欺集團成員撥打電話予附表2所示之被害人，並以附表2
    所示之方式使被害人匯款至附表2所示之帳戶，後附表2所示
    之被害人查覺受騙而報警處理，始經警循線查獲。
(二)、95年4月27日，丁○○以電話與何敏達約定於同日14時30分
    許，在臺中市中港澄清醫院前交易帳戶，丁○○乃駕駛車牌
    號碼3793-HU號自用小客車，於上揭時、地前往赴約，先以
    電話語音查詢方式，確認何敏達附表1所示之萬泰商業銀行
    逢甲分行（帳號：000000000000）帳戶及中華郵政臺中工業
    區郵局（帳號：00000000000000）帳戶均可使用後，即當場
    交付現金12,000元予何敏達，向何敏達購買上開二帳戶之存
    摺、金融卡及密碼，之後再依「劉先生」之指示，將上開帳
    戶之存摺、金融卡及密碼，以貨運方式寄送至指定地點，而
    提供予不詳詐騙集團為詐欺取財及恐嚇取財犯行時使用。嗣
    於附表1所示之時間，詐欺集團成員撥打電話予被害人，並
    以附表1所示之方式使被害人匯款至附表1所示之帳戶，後附
    表1所示之被害人查覺受騙而報警處理，始經警循線查獲。
二、案經臺中市警察局第六分局及彰化縣警察局彰化分局報告臺
    灣臺中地方法院檢察署檢察官偵查起訴及移送併案審理。
      理  由
一、上開犯罪事實業據被告丁○○坦承不諱，且與同案被告何敏
    達、孫志華、林士閔供述情節相符。此外，復有被害人乙○
    ○、丙○○、林雪簾、蘇琇琴、陳祖齡、陳呂月桃、蔣相賓
    於警詢中之證述及相關之匯款執據、報案三聯單、內政部警
    政署反詐騙諮詢專線紀錄表及警局受理各類案件紀錄表等附
    卷可參。綜上所述，本件事證明確，被告犯嫌應堪認定。
二、論罪科刑：
(一)、按行為後法律有變更者，適用行為時之法律。但行為後之
    法律有利於行為人者，適用最有利於行為人之法律，刑法第
    2 條第1項定有明文，茲因本件論罪科刑所適用刑法業於94
    年2月2日以華總一義字第09400014901號令修正公布，並自
    95年7月1日起施行，法律有下列變更，爰比較新舊法如下：
１、修正前刑法第30條第1項：「幫助他人犯罪者，為從犯。雖
    他人不知幫助之情者；亦同。」；同條第2項規定：「從犯
    之處罰，得按正犯之刑減輕之。」。修正後刑法第30條第1
    項規定：「幫助他人實行犯罪行為者，為幫助犯。雖他人不
    知幫助之情者，亦同。」；同條第2項規定：「幫助犯之處
    罰，得按正犯之刑減輕之」。刑法修正之結果將「幫助他人
    犯罪」之文字，修改為「幫助他人實行犯罪」，但就「幫助
    犯無獨立性，必以正犯有犯罪行為存在，始能成立」並無影
    響，故不論依修正前或修正後之刑法第30條第1項，被告均
    成立幫助犯，對被告而言，並無利或不利情形，應逕適用裁
    判時之刑法（最高法院95年度第21次刑事庭會議決議）。
２、關於法定刑罰金刑部分，修正後刑法第33條第5款規定「罰
    金：新臺幣一千元以上，以百元計算之」，與修正前刑法第
    33條第5款規定「罰金：一元以上」不同。比較新舊法結果
    ，以舊法較有利於被告，故依刑法第2條第1項前段規定，本
    案關於法定刑罰金部分，自應適用行為時之法律即修正前刑
    法第33條第5款規定決定其罰金部分之法定刑。
３、被告行為後新法業已刪除連續犯之規定，此刪除雖非犯罪構
    成要件之變更，但顯已影響行為人刑罰之法律效果，自屬法
    律有變更，依新法第2條第1項規定，比較新、舊法結果，仍
    應適用較有利於被告之行為時法律即舊法論以連續犯（最高
    法院95年第8次刑事庭會議決議參照）。
４、關於易科罰金之折算標準，修正後刑法第41條第1項修正提
    高為「以新臺幣1,000元、2,000元、3,000元折算1日」，並
    刪除「因身體、教育、職業或家庭之關係，執行顯有困難者
    」之條件，第2項增訂「前項規定於數罪併罰，其應執行之
    刑未逾6月者，亦適用之」，而修正前刑法第41條第1項規定
    「得以1元以上3元以下折算1日（復依修正前罰金罰鍰提高
    標準條例第2條規定，係就原定數額提高為100倍折算1日即
    銀元100元以上300元以下折算1日）」，故關於易科罰金折
    算標準，以修正前之折算標準對被告較為利，應依刑法第2
    條第1項本文規定，適用修正前刑法第41條第1項前段、修正
    前罰金罰鍰提高標準條例第2條規定，定其易科罰金之折算
    標準。
５、被告曾因違反臺灣地區與大陸地區人民關係條例案件，經臺
    灣彰化地方法院以92年度易字第811號判決判處有期徒刑5月
    確定，於民國93年1月2日易科罰金執行完畢之事實，有臺灣
    臺中地方法院檢察署刑案資料查註紀錄表、臺灣高等法院被
    告前案紀錄表在卷足憑，其於5年以內故意再犯本件有期徒
    刑以上之罪，不論依修正前之刑法第47條，或修正後之刑法
    第47條第1項之規定，均構成累犯，對被告而言並無有利或
    不利之情形，自不生新舊法比較之問題，依刑法第2條第1項
    前段規定，應逕依修正前之刑法第47條，論以累犯，並加重
    其刑。
６、綜上所述，經本院綜合比較結果，修正後刑法之規定並非較
    有利於被告，參酌修正後刑法第2條第1項前段、但書規定之
    「從舊從輕」原則，本案應適用修正前前揭刑法規定為法條
    適用之依據。
二、按刑法上之幫助犯，係指以幫助之意思，對於正犯資以助力
    ，而未參與實施犯罪之行為者而言。經查，被告收購前開帳
    戶後，提供詐騙集團使用，而該詐騙集團意圖為自己不法之
    所有，於附表所示時間，先後以附表1、2所示方式使被害人
    匯款至附表1、2所示帳戶，核該詐騙集團正犯於附表1編號1
    、附表2編號1、5所為，係犯刑法第339條第1項之詐欺取財
    罪；附表1編號2、附表2編號2、3、4、6所為，係犯刑法第
    346 條第1項恐嚇取財罪。該詐欺集團成員附表2先後多次詐
    欺既遂及恐嚇取財既遂犯行，時間緊接，犯罪構成要件相同
    ，顯係基於概括犯意而反覆為之，為連續犯，應依修正前刑
    法第56條之規定論以一罪。而被告提供上開金融機構帳戶之
    存摺、印章、提款卡及密碼，供詐欺取財集團以該等帳戶作
    為詐欺取財及恐嚇取財之匯款工具，然僅係以幫助之意思，
    參與前開正犯為刑法第339條第1項詐欺取財罪、第346條第1
    項恐嚇取財構成要件以外之行為，依刑法第30條第1項規定
    ，為幫助犯，爰依刑法第30條第2項規定，按正犯之刑減輕
    之。被告先後多次提供金融帳戶之犯行，時間緊接，犯罪構
    成要件相同，顯係基於概括犯意而反覆為之，為連續犯，應
    依修正前刑法第56條之規定論以一罪，並加重其刑。被告附
    表1、2各僅為一幫助行為，而詐騙集團正犯為詐欺取財及恐
    嚇取財之數罪，被告為幫助詐欺取財及恐嚇取財之想像競合
    犯，應從一重之幫助恐嚇取財罪處斷。又被告曾因違反臺灣
    地區與大陸地區人民關係條例案件，經臺灣彰化地方法院以
    92年度易字第811號判決判處有期徒刑5月確定，於民國93年
    1月2日易科罰金執行完畢，有臺灣高等法院被告前案紀錄表
    及臺灣臺中地方法院檢察署刑案資料查註紀錄表各一份在卷
    可參，其受有期徒刑之執行完畢後，5年之內故意再犯有期
    徒刑以上之本罪，為累犯，應依法加重其刑，並遞加重之，
    且依法先加後減之。公訴人聲請簡易判決處刑書雖未論列犯
    罪事實一(二)犯行（即附表2部分），然此部分與已聲請簡易
    判決處刑之犯罪事實，有連續犯之裁判上一罪關係，業據前
    述，為起訴效力所及，本院自應併予審理。原審對於聲請簡
    易判決處刑之幫助恐嚇取財犯行部分論罪科刑，固非無見，
    惟原判決對於聲請簡易判決處刑效力所及犯罪事實一(二)之犯
    行（即附表2部分），未及予以一併審判，尚有未洽，自應
    由本院予以撤銷改判。爰審酌被告為圖一己私利，幫助他人
    收購帳戶供詐騙集團作為犯詐欺取財及恐嚇取財之用，助長
    犯罪之不良風氣，導致犯罪偵查之困難，犯罪動機可議，犯
    罪行為殊屬不當，惟其本身並未實際參與詐欺取財及恐嚇取
    財之犯行，責難性較輕，暨其犯後坦承犯行，態度尚佳等一
    切情狀，量處如主文所示之刑，並諭知易科罰金之折算標準
    。
據上論斷，應依刑事訴訟法第455條之1第1項、第3項、第369 條
第1項前段、第364條、第299條第1項前段，刑法第2條第1項前段
、修正前刑法第56條、第55條、刑法第339條第1項、第346條第
1項、第30條第1項、第2項、修正前第47條、修正前第41條第1項
前段，罰金罰鍰提高標準條例第1條前段、修正前罰金罰鍰提高
標準條例第2條、現行法規所定貨幣單位折算新臺幣條例第2條，
判決如主文。
本案經檢察官甲○○到庭執行職務。
中　　華　　民　　國　　96　　年　　6 　　月　　29　　日
                  刑事第四庭    審判長法  官  林宜民
                                      法  官  林學晴
                                      法  官  柯雅惠
上正本證明與原本無異。
不得上訴。
                                      書記官  鍾小屏
中　　華　　民　　國　　96　　年　　6 　　月　　29　　日
附表1：（本案部分）
┌──┬─────┬───┬────┬────────┐
│編號│ 帳  戶   │被害人│金  額  │詐騙或恐嚇過程  │
│    │          │      │（新台幣│                │
│    │          │      │）      │                │
├──┼─────┼───┼────┼────────┤
│1   │萬泰商業銀│乙○○│1,800   │95年5月3日14時49│
│    │行逢甲分行│      │        │分，冒充賣家寄送│
│    │（帳號：05│      │        │劫標信，致被害人│
│    │0000000000│      │        │陷於錯誤而匯款  │
│    │）；戶名：│      │        │                │
│    │何敏達    │      │        │                │
│    │          │      │        │                │
├──┼─────┼───┼────┼────────┤
│2   │中華郵政股│丙○○│100,000 │95年5月4日打電話│
│    │份有限公司│      │        │佯稱其子被綁架，│
│    │臺中工業區│      │        │致被害人心生畏懼│
│    │郵局（帳號│      │        │而匯款          │
│    │：0000000 │      │        │                │
│    │）；戶名：│      │        │                │
│    │何敏達    │      │        │                │
└──┴─────┴───┴────┴────────┘
 附表2：（併案部分）
┌──┬─────┬───┬────┬────────┐
│編號│ 帳  戶   │被害人│金  額  │詐騙或恐嚇過程  │
│    │          │      │（新台幣│                │
│    │          │      │）      │                │
├──┼─────┼───┼────┼────────┤
│1   │中華郵政股│吳蕙芳│184,100 │95年3月15日打電 │
│    │份有限公司│      │        │話告知被害人，詐│
│    │芬園郵局（│      │        │稱其中獎，需先扣│
│    │帳號：0081│      │        │稅金，致被害人陷│
│    │0000000000│      │        │於錯誤而匯款84,1│
│    │）；戶名：│      │        │00元。嗣又稱需辦│
│    │孫志華    │      │        │理臨時會員卡才能│
│    │          │      │        │領獎，致使被害人│
│    │          │      │        │陷於錯誤，而匯款│
│    │          │      │        │100,000元。     │
├──┼─────┼───┼────┼────────┤
│2   │中華郵政股│蔣相賓│70,000  │95年4月14日16時 │
│    │份有限公司│      │        │，打電話佯稱被害│
│    │芬園郵局（│      │        │人之子擔任他人保│
│    │帳號：0081│      │        │人，因還不出錢而│
│    │0000000000│      │        │遭其留置，並佯裝│
│    │）；戶名：│      │        │其子之哭泣聲，致│
│    │林士閔    │      │        │使被害人心生畏懼│
│    │          │      │        │而匯款。        │
├──┼─────┼───┼────┼────────┤
│3   │中華郵政股│林雪簾│23,000  │95年4月17日9時30│
│    │份有限公司│      │        │分，打電話佯稱其│
│    │芬園郵局（│      │        │子之求救聲，致使│
│    │帳號：0081│      │        │被害人心生畏懼而│
│    │0000000000│      │        │匯款。          │
│    │）；戶名：│      │        │                │
│    │林士閔    │      │        │                │
├──┼─────┼───┼────┼────────┤
│4   │中華郵政股│蘇琇琴│24,000  │95年4月17日10時 │
│    │份有限公司│      │        │43分，打電話佯稱│
│    │芬園郵局（│      │        │其子遭綁架，致使│
│    │帳號：0081│      │        │被害人心生畏懼而│
│    │0000000000│      │        │匯款。          │
│    │）；戶名：│      │        │                │
│    │林士閔    │      │        │                │
├──┼─────┼───┼────┼────────┤
│5   │中華郵政股│陳祖齡│13,000  │95年4月17日11時 │
│    │份有限公司│      │        │左右，打電話佯稱│
│    │芬園郵局（│      │        │被害人之女兒替他│
│    │帳號：0081│      │        │人擔保債務，要其│
│    │0000000000│      │        │替女兒還錢等語，│
│    │）；戶名：│      │        │致被害人陷於錯誤│
│    │林士閔    │      │        │而匯款。        │
├──┼─────┼───┼────┼────────┤
│6   │中華郵政股│陳呂月│5,000   │95年4月17日11時 │
│    │份有限公司│桃    │        │，打電話佯稱被害│
│    │芬園郵局（│      │        │人其子替他人擔任│
│    │帳號：0081│      │        │保人而現在在其手│
│    │0000000000│      │        │上，要其兒子還錢│
│    │）；戶名：│      │        │等語，致使被害人│
│    │林士閔    │      │        │心生畏懼而匯款。│
│    │          │      │        │                │
└──┴─────┴───┴────┴────────┘
附錄：
刑法第339條第1項：
意圖為自己或第三人不法之所有，以詐術使人將本人或第三人之
物交付者，處5年以下有期徒刑、拘役或科或併科1千元以下罰金
。
刑法第346條：
意圖為自己或第三人不法之所有，以恐嚇使人將本人或第三人之
物交付者，處六月以上五年以下有期徒刑，得併科一千元以下罰
金。
以前項方法得財產上不法之利益，或使第三人得之者，亦同。
前二項之未遂犯罰之。
